臺灣臺南地方法院民事判決　　九十三年度簡上字第一○七號
　　上　訴　人　丙○○
　　被上訴人　　乙○○
　　訴訟代理人　甲○○
右當事人間請求給付租金事件，上訴人對於中華民國九十三年六月二十三日本院台南
簡易庭九十三年簡字第六０七號第一審判決提起上訴，經本院於民國九十三年十二月
一日言詞辯論終結日期，判決如左：
    主      文
上訴暨追加之訴均駁回。
第二審訴訟費用由上訴人負擔。
    事      實
甲、上訴人方面：
  一、聲明：求為判決：(一)原判決廢棄。(二)被上訴人應給付上訴人新台幣（下同）二
      十一萬元。
  二、陳述：除與原判決記載相同者，茲引用之外，補稱：
    (一)原審以上訴人主張之事實未負舉證責任，而為上訴人敗訴判決，惟上訴人已取
      得被上訴人按月給付房租三萬元之記帳簿可供證明。
    (二)又兩造間之租賃關係，未有書面，係以口頭約定，被上訴人原積欠上訴人之租
      金為十二萬元，故上訴人於原審僅請求十二萬元，惟計算自上訴人提起上訴後
      ，被上訴人積欠之租金已達二十一萬元，上訴人除就原審未准許之十二萬元提
      起上訴外，就其餘已到期之租金九萬元於上訴中一併追加請求。
  三、證據：除援用第一審所提證據外，補提記帳簿為證，並聲請訊問證人洪雪麗。
乙、被上訴人方面：
一、聲明：上訴駁回。
二、陳述：除與原判決記載相同者，茲引用之外，補稱：
    (一)上訴人提出之記帳簿確為被上訴人所有，但上開證物被上訴人在九十三年七月
      間即已遺失，被上訴人已向警局報案，故上訴人取得之記帳簿係以非法方法取
      得之證據，不得作為證據。
    (二)另外，上訴人提出之記帳簿，僅為其中一部份，並非完整。且記帳簿雖記載租
      金三萬元，係因被上訴人與友人合夥開設汽車修護，而修護廠之店面係由上訴
      人提供，上訴人乃建議該店面有房屋稅、水電費等成本，應列入計算，於分配
      盈餘時可一併結算。被上訴人始聽從上訴人建議，於記帳簿中記載租金項目，
      金額則為三萬元。後來，被上訴人與友人拆夥後，已無庸計算成本，故被上訴
      人已無記載租金支出，但上訴人僅提出先前有租金記載之帳簿為證，未提出之
      後並無租金記載之記帳簿。再者，兩造間如有租賃關係存在，被上訴人於申報
      營業稅時應會記載租金支出，但依據被上訴人提出數年度之營利事業所得稅結
      算申報書均無此記載，可見兩造間確實並無租賃關係存在。
    (三)被上訴人否認兩造間曾以口頭約定租賃關係，兩造為父子關係，被上訴人經營
      保養廠所在地，為被上訴人之自家一樓店面，被上訴人從小即在該屋居住成長
      。之後因學有專長，但受僱他人，上訴人提議被上訴人返家開業，被上訴人亦
      聽從其建議。故系爭店面自始即由上訴人無償提供予被上訴人使用，兩造並無
      租賃關係之約定。上訴人因自行開業，平日均會給付零用金予上訴人。因半年
      來景氣不佳，無力給付，上訴人始提起本件訴訟。
  三、證據：除援用第一審所提證據外，補提營利事業所得稅結算申報書為證，並聲
      請訊問證人石秋霞、甲○○、石富月、石春美、石明娟。
    理      由
一、按於第二審訴訟程序，為訴之變更或追加，應得他造同意，但如為擴張或減縮應
    受判決事項之聲明，不在此限。又對於簡易程序之第一審判決上訴，準用第二審
    訴訟程序之規定。民事訴訟法第四百四十六條、第二百五十五條第一項第三款及
    第四百三十六條之一第三項定有明文。本件上訴人因不服簡易程序第一審為其敗
    訴之判決，提起上訴，且於上訴程序中追加請求被上訴人再給付租金九萬元，合
    計請求租金二十一萬元。雖上訴人所為之追加已變更原訴，但其主張之基礎事實
    均相同，僅為擴張應受判決事項之聲明，故其所為之追加未經被上訴人同意，仍
    應准許，合先說明。
二、上訴人起訴主張：門牌號碼為台南市○○路一四四號房屋（下稱系爭房屋）為上
    訴人起造，被上訴人約自六、七年前向上訴人承租系爭房屋一樓店面營業。兩造
    當時以口頭約定租賃關係，租金則為每月三萬元。被上訴人亦依該約定給付租金
    多年。然被上訴人自九十三年一月起，以生意不佳為由，拒絕給付租金，計至同
    年七月止，共計積欠租金二十一萬元。爰依租金給付請求權，請求被上訴人如數
    給付等情。
    被上訴人則以：兩造為父子關係，被上訴人自幼居住在系爭房屋，學有專長後，
    因上訴人建議被上訴人返家自行開業，被上訴人乃聽從上訴人建議，與友人合夥
    在系爭房屋一樓店面開設汽車修護廠。因此，兩造當時並未約定租賃關係或租金
    事宜。被上訴人在上址從事汽車修護業後，除負擔系爭房屋之房屋稅、地價稅、
    水電費及電話費等費用外，平日亦會給予上訴人一萬元至三萬元不等零用金，及
    於上訴人生日、出國旅遊或年節時，給予上訴人六千元或一萬元不等之零用金。
    倘系爭店面為被上訴人為承租人，被上訴人何須支付上開費用？再者，被上訴人
    提出之營利事業所得稅結算申報書，亦無租金支出，顯見兩造之間並無租賃關係
    存在等語，資為抗辯。
三、兩造不爭執之事實：
  (一)系爭房屋為未保存登記之建物，依使用執照記載，系爭房屋起造人為上訴人。
  (二)兩造為父子關係，被上訴人已於系爭房屋一樓店面開設汽車修護廠多年。
  (三)上訴人提出之記帳簿為被上訴人所有，且記帳簿上關於「房租 30000」之記載，
    係被上訴人所為。
四、至兩造爭執要點則為：兩造間就系爭房屋一樓店面有無租賃關係存在？
  (一)按當事人主張有利於己之事實者，就其事實有舉證之責任，民事訴訟法第二百七
    十七條前段定有明文。準此，請求履行債務之訴，除被告自認原告所主張債權發
    生原因之事實外，應先由原告就其主張此項事實，負舉證之責任，必須證明其為
    真實後，被告於其抗辯事實，始應負證明之責任，此為舉證責任分擔之原則（最
    高法院四十三年台上字第三七七號判例足資參照）。本件上訴人係依據租賃之法
    律關係請求被上訴人給付租金，則兩造間有租賃關係存在，自屬有利於上訴人之
    事實，上訴人對此應負舉證責任。
  (二)本件上訴人主張兩造間曾以口頭約定租賃關係，租金每月三萬元乙情，雖提出被
    上訴人所有之記帳簿為證。惟上情業經被上訴人否認在案，並辯稱：保養廠是我
    跟朋友合夥，我父親說房子有房屋稅、地價稅及水電等支出，也要計算成本，等
    結算時要一併計算，再跟合夥人分配盈餘，所以我才在記帳簿記載「房租30000
    」。但是我在八十六年、八十七年間獨資開業時，及後來在九十二年間跟合夥人
    拆夥後，已不需要計算店面的成本，就沒有再記載，上訴人卻只提出有房租記載
    的計帳簿等語。經本院審閱上訴人提出之記帳簿，僅有八十八至九十一年度一月
    及二月份之帳簿，其餘帳簿均未提出，尚無從知悉帳簿全貌。且該帳簿上雖有「
    房租30000」之記載，但由上訴人不否認被上訴人與人合夥經營事業，及於本院
    審理時多次陳稱：我是希望讓兒子成功等語觀之。上訴人為讓被上訴人事業有成
    ，而提供店面予被上訴人營業，衡情亦會希望被上訴人分配較多盈餘。故其以保
    養廠的店面是自家提供，要求被上訴人應列入成本計算，再與合夥人進行結算及
    分配盈餘，甚符合常情，被上訴人所辯非無可信之處。
  (二)且經本院詢問被上訴人於系爭房屋一樓店面營業之原因？上訴人答稱：公園路一
    四四號房屋（即系爭房屋）是我蓋的，我大概在八十七年間看我兒子受僱他人很
    辛苦，為了讓兒子成功，能夠有所發展，就叫他回來自家開店，並且告訴他每月
    只收他租金三萬元，讓我們夫妻可以生活，他也同意，就回來家中開店，他開業
    時我有拿八十萬給他等語。上開情節，除關於租金三萬元部分，其餘事實均為被
    上訴人所不爭執。由上訴人基於父子之情，疼惜被上訴人受僱他人，事業發展有
    限，乃主動提議被上訴人返家開業，並提供八十萬元予以資助等情。上訴人既願
    提供八十萬元資助被上訴人，應無要求被上訴人按月給付租金三萬元之必要？
  (三)再者，兩造為父子關係，系爭房屋一樓為訟爭店面，二樓以上為兩造住家，本件
    糾紛應與家務有關。經證人石秋霞、甲○○、石富月、石春美及石明娟（即上訴
    人之女，被上訴人之姐）等到庭證述：未曾聽聞父親與弟弟間有租賃關係。系爭
    房屋為老家，一樓是店面，家中開設木材行，木材行結束營業後，並未出租他人
    ，弟弟學成修理汽車的技術後，我父親表示受僱他人賺不了錢，要我弟弟回來家
    中自己開等語。上開證人與兩造均有至親關係，陳述內容一致，應無故為偏袒一
    方而為虛偽證詞之必要。且證人之證詞除關於租賃一事外，其餘陳述內容與上訴
    人陳述大致相符，故上開證人雖因出嫁未予兩造同住，但其證詞應有可信之處。
  (四)另由，系爭房屋全部之房屋稅、水費、電費及電話費等費用，均由被上訴人繳納
    一事，除有被上訴人於原審提出之房屋稅繳款書、水費、電費及電信費等收據在
    卷可證，亦為上訴人所不否認。此情顯與一般租賃關係，承租人僅負擔承租部分
    之相關雜費大不相同。若被上訴人果係向上訴人承租一樓店面營業，何以需負擔
    與店面無關之費用？及被上訴人如有向上訴人承租店面，於申報申報營利事業所
    得稅時，應會申報租金支出，以利減少稅捐負擔。但被上訴人提出之八十八年度
    至九十二年度營利事業所得稅結算申報書，未見申報租金支出之情。可見，被上
    訴人辯稱兩造並無租賃關係之約定，並非無據。
  (五)至於證人洪雪麗（即上訴人之同居人）雖到庭證稱：（問：是有知悉兩造有租賃
    關係）知道，我與上訴人在一起時，被上訴人還未到樓下開店，是上訴人告訴我
    ，他叫被上訴人回來，每月租金三萬元，他說是自己的兒子，隨便收一收，我有
    親眼見過被上訴人拿租金三萬元給上訴人，有時候上訴人不在，被上訴人也會把
    錢交給我，請我轉給上訴人，這種情形已經有好幾次，‧‧等語。但由證人證詞
    可知，其係聽聞上訴人陳述兩造有租賃關係，並非親自見聞，自難採信。且證人
    雖曾見被上訴人交付現金予上訴人，及代上訴人收受被上訴人交付之現金多次，
    但證人與上訴人有同居關係，證詞本即難期公平。且兩造為父子關係，平日又同
    居一處，上訴人高齡八十有餘，並無工作，被上訴人辯稱其係給付上訴人零用金
    ，並非租金，亦合乎常情。
  (六)綜上調查，上訴人雖有將系爭房屋一樓店面交予被上訴人營業之事實，但由被上
    訴人提供該店面予被上訴人開業，係為讓被上訴人事業有所發展，且被上訴人於
    上址開業後，系爭房屋之相關支出與雜費亦全由被上訴人負擔，及與兩造最親近
    之家屬均到庭證述未曾聽聞上訴人係將店面出租予被上訴人等情。足信，系爭房
    屋之一樓店面應為上訴人主動交予被上訴人開業使用，兩造間僅有使用借貸關係
    ，並無租賃關係。因之，上訴人主張兩造間有租賃關係，並執此主張請求被上訴
    人應給付其租金二十一萬元，即屬無據。從而，上訴人本於租賃之法律關係，請
    求被上訴人給付租金十二萬元及追加請求給付租金九萬元，均無理由，不應准許
    。原審所為上訴人敗訴之判決，並無不合。上訴意旨猶執前詞指摘原判決不當，
    求予廢棄改判，為無理由，爰駁回其上訴暨追加之訴。
五、本件事證已臻明確，兩造其餘關於有無租賃關係之主張、答辯或舉證，核與判決
    結果無影響，即不再論述，附此敘明。
六、結論：本件上訴為無理由，依民事訴訟法第四百三十六條之一第三項、第四百四
    十九條第一項、第七十八條，判決如主文。
中　　　華　　　民　　　國　　九十三　　年　　 十二　　 月　　十五　　　日
                                  臺灣臺南地方法院民事第四庭
~B審判長法官　吳森豐
~B　　　法官　孫淑玉
~B　　　法官　許蕙蘭
右正本證明與原本無異。
本判決不得上訴。
中　　　華　　　民　　　國　　九十三　　年　　 十二　　 月　　十五　　　日
~B法院書記官　鄭吉裕
